【裁判字號】    98,訴,2329
【裁判日期】    980812
【裁判案由】    偽造文書
【裁判全文】
臺灣臺中地方法院刑事判決              98年度訴字第2329號
公  訴  人  臺灣臺中地方法院檢察署檢察官
被      告  甲○○
選任辯護人  蔣志明律師
上列被告因偽造文書案件，經檢察官提起公訴（98年度偵字第11
552號），被告於準備程序就被訴事實為有罪之陳述，經本院合
議庭裁定宜由受命法官獨任改行簡式審判程序審理，判決如下：
    主  文
甲○○共同行使公務員明知為不實之事項，而登載於職務上所掌
之公文書，足以生損害於公眾，處有期徒刑陸月，減為有期徒刑
參月；又共同行使公務員明知為不實之事項，而登載於職務上所
掌之公文書，足以生損害於公眾，處有期徒刑陸月，減為有期徒
刑參月；又共同行使公務員明知為不實之事項，而登載於職務上
所掌之公文書，足以生損害於公眾，處有期徒刑陸月。應執行有
期徒刑拾月，緩刑貳年，並應向公庫支付新臺幣參萬元。
    犯罪事實及理由
一、犯罪事實：
    甲○○係財產部國有財產局中區辦事處（以下簡稱國有財產
    局中區辦事處）秘書室主任，於民國94至96年間，負責該機
    關之綠美化採購案件辦理，係依法令服務於國家所屬機關而
    具有法定職務權限之公務員。緣於94年9月間，甲○○為推
    行上開綠美化活動，遂聘請具有推廣種子盆栽技術之林惠蘭
    於94年10月20日至國有財產局中區辦事處演講，並依林惠蘭
    之說明，嗣後向其購買麥飯石作為栽種種子盆栽之介質，詎
    甲○○明知林惠蘭因並未申請公司行號而無法取得收據憑證
    辦理經費報銷，竟先後基於行使公務員登載不實之事項於職
    務上所掌之公文書之犯意聯絡：(一)於94年12月間，透過與其
    同有上開犯意聯絡之秘書室股長王彩娥（另經臺灣臺中地方
    法院檢察署檢察官以98年度偵字第11552號為緩起訴處分確
    定）指示秘書室不知情之臨時雇員楊麗芬，向亦同有上開犯
    意聯絡之國有財產局中區辦事處往來廠商即「十號鮮花供應
    社」之負責人楊愉雲（另經臺灣臺中地方法院檢察署檢察官
    以98年度偵字第11552號為緩起訴處分），拿取如附件一之
    空白免用統一發票收據1紙，由楊愉雲於其上蓋用「十號鮮
    花供應社」及負責人李明成之大、小章，其後再由不詳之人
    於該發票收據上填載「財政部國有財產局台灣中區辦事處台
    照、94年12月23日、品名麥飯石、數量3、單價新台幣（下
    同）800元、總價2400元」等事項；復於(二)95年11月間及(三)
    96年12月間，先後指示不知情之楊麗芬交付機關內同仁分別
    向「向陽花藝工作室」負責人劉金蓮買受之如附件二所示「
    95年11月14日、品名麥飯石、數量2、總價1600元」、「96
    年12月23日、品名麥飯石、數量2、總價2400元」之免用統
    一發票收據各1紙後，均交由秘書室不知情之工友姚和珍將
    上開3張發票收據黏貼於支出憑證黏存單上，再由姚和珍、
    王彩娥於驗收欄上蓋章，提出該不實憑證，依分層負責規定
    ，授權由甲○○決行而行使之，使該機關不知情之會計人員
    陷於錯誤，同意以秘書室保管之零用金（即1萬以下之金額
    ）辦理支付，足以生損害於國有財產局對於經費審核之正確
    性。
二、證據名稱：
  (一)被告甲○○於本院準備程序、審理時之自白。
  (二)證人王彩娥、楊麗芬、姚和珍、林惠蘭、劉金蓮、楊愉雲、
    薛秀琴分別於調查、偵訊時之指證述。
  (三)國有財產局中區辦事處綠美化採購案件清查表、獎懲建議函
    及97年第4次考績委員會會議記錄各1份、附件一、二所示之
    免統一發票收據3紙。
三、新舊法比較：被告甲○○就犯罪事實欄(一)部分行為後，94年
    2月2日修正公布之刑法條文已自95年7月1日起施行，按「行
    為後法律有變更者，適用行為時之法律，但行為後之法律有
    利於行為人者，適用最有利於行為人之法律」，修正後刑法
    第2條第1項定有明文。此條規定係規範行為後法律變更所生
    新舊法律比較適用之準據法，本身尚無新舊法比較之問題，
    於新法施行後，應一律適用新法第2條第1項之規定，為「從
    舊從輕」之比較。再按本次法律變更，比較時應就罪刑有關
    之共犯、未遂犯、想像競合犯、牽連犯、連續犯、結合犯，
    以及累犯加重、自首減輕暨其他法定加減原因（如身分加減
    ）與加減例等一切情形，綜其全部罪刑之結果而為比較（最
    高法院95年5月23日95年度第8次刑庭會議決議參照）。茲就
    本案新舊法比較結果說明如下：
  (一)關於定應執行刑部分：修正前刑法第51條規定「數罪併罰，
    分別宣告其罪之刑，依左列各款定其應執行者：」，其中第
    5款規定：「宣告多數有期徒刑者，於各刑中之最長期以上
    ，各刑合併之刑期以下，定其刑期。但不得逾20年」，修正
    後刑法第51條第1款規定：「宣告多數有期徒刑者，於各刑
    中之最長期以上，各刑合併之刑期以下，定其刑期。但不得
    逾30年」，經比較結果，修正後規定並非較有利於被告，仍
    應依修正前刑法，定其應執行之刑。
  (二)關於共犯部分：刑法第28條原規定：「二人以上共同『實施
    』犯罪之行為者，皆為共同正犯。」新法修正為：「二人以
    上共同『實行』犯罪之行為者，皆為共同正犯。」將舊法之
    「實施」修正為「實行」。原「實施」之概念，包含陰謀、
    預備、著手及實行等階段之行為，修正後僅共同實行犯罪行
    為始成立共同正犯。是新法共同正犯之範圍已有限縮，排除
    陰謀犯、預備犯之共同正犯。新舊法就共同正犯之範圍既因
    此而有變動，自屬犯罪後法律有變更，而非僅屬純文字修正
    ，應有新舊法比較適用之問題（參照最高法院96年度台上字
    第934號、96年度台上字第3773號、96年度台上字第5224號
    、96年度台上字第5480號判決）。是本件關於被告成立共犯
    部分，依刑法第2條第1項規定為新舊法之比較結果，應適用
    修正後刑法第28條規定，論以共犯。
四、核被告甲○○所為，均係犯刑法第216條行使第213條之公務
    員明知為不實之事項，而登載於職務上所掌之公文書罪，其
    登載不實公文書之低度行為，為行使之高度行為所吸收，不
    另論罪。其與王彩娥、楊愉雲（就犯罪事實(一)部分）間就上
    開犯行具有犯意聯絡及行為分擔，均為共同正犯。被告甲○
    ○為能報銷經費，欠缺周詳考慮，而為本件犯行，固值非難
    ；惟其犯罪之動機係因證人林惠蘭並未申請公司行號無法開
    立收據憑證，而為一時報銷經費便利，且所取得之發票金額
    均與所購得之品項金額相同，並無誆騙以詐取財物之意思，
    又各次登載不實之發票數量僅有1張，數量不多、金額非鉅
    ，與一般以假帳報銷公款之犯罪者迥異，且被告犯罪後坦承
    犯行，態度堪稱良好，本院衡其情狀，認倘各處以法定本刑
    之最低刑即1年有期徒刑，猶嫌過重，是本件情輕法重，在
    客觀上足以使人心生同情，被告犯罪情狀尚堪憫恕，爰均依
    刑法第59條之規定，各酌量減輕其刑。又被告所犯上開3罪
    ，犯意各別，時間有異，應予分論併罰。爰審酌被告身為秘
    書室主任，未能秉公依法處理採購及報帳事宜，所為固屬可
    議，並損害經費審核之正確性，惟其係因一時便利行事，業
    如前述，實際採購用品並非挪供私用，而為機關美化之用，
    所為行使登載不實事項之文書數量、金額均非多，所生損害
    尚非甚鉅，暨衡其犯罪之動機、手段、犯後態度良好及智識
    程度等一切情狀，分別量處如主文所示之刑。又查本件被告
    甲○○就犯罪事實欄(一)、(二)部分犯行之犯罪時間均在96年4
    月24日以前，查無中華民國96年罪犯減刑條例第3條所列不
    予減刑之情形，合於同條例第2條第1項第3款減刑條件，應
    依同條例第7條之規定，減其宣告刑2分之1如主文所示，並
    依同條例第11條之規定，與未經減刑之犯罪事實欄(三)部分，
    合併定應執行之刑。末查，被告前未曾受有期徒刑以上刑之
    宣告，有臺灣高等法院被告前案紀錄表在卷可稽，其因一時
    短於思慮，致罹刑章，犯後坦承犯行，深具悔意，經此偵審
    科刑之教訓後，當知所警惕，信無再犯之虞，本院認其所宣
    告之刑，以暫不執行為適當，爰依刑法第74條第1項第1款、
    第2項第4款規定，併予宣告緩刑2年，並命向公庫支付新臺
    幣3萬元（此部分得為民事強制執行名義），以勵自新。
五、依刑事訴訟法第273條之1第1項、第299條第1項前段、第310
    條之2、第454條第1項，刑法第2條第1項、第28條、第216條
    、第213條、第74條第1項第1款、第2項第4款、修正前刑法
    第51條第5款，中華民國96年罪犯減刑條例第2條第1項第3款
    、第7條、第11條，判決如主文。
六、如不服本判決，應於收受送達後10日內向本院提出上訴書狀
    （應敘述具體理由並附繕本）。上訴書狀如未敘述理由，應
    於上訴期間屆滿後20日內補提理由書於本院。
本案經檢察官乙○○到庭執行職務。
中    華    民    國    98    年     8    月    12    日
                  臺灣臺中地方法院刑事第十五庭
                      法  官  吳崇道
以上正本證明與原本無異。
                      書記官  黃舜民
中    華    民    國    98    年    8     月    12    日
附錄本案論罪科刑法條全文：
刑法第213條：
公務員明知為不實之事項，而登載於職務上所掌之公文書，足以
生損害於公眾或他人者，處一年以上七年以下有期徒刑。
刑法第216條：
行使第二百十條至第二百十五條之文書者，依偽造、變造文書或
登載不實事項或使登載不實事項之規定處斷


司法院資訊處製作；財團法人民間司法改革基金會備份。
